臺灣高等法院高雄分院民事判決
                                      110年度上字第172號
上  訴  人  張其琛  

            洪金杯  

上列2人共同
訴訟代理人  吳永茂律師
            羅玲郁律師
            侯昱安律師    
被 上訴 人  國防部政治作戰局

法定代理人  簡士偉  
訴訟代理人  林志宏律師
上列當事人間請求拆屋還地事件，上訴人對於中華民國110 年5 
月5日臺灣橋頭地方法院109年度訴字第1155號第一審判決提起上
訴，本院於民國111年3月9日言詞辯論終結，判決如下：
    主      文
上訴駁回。
第二審訴訟費用由上訴人負擔。
    事實及理由
一、被上訴人主張：坐落高雄市○○區○○段000000000000000000地
    號土地（下簡稱1688-7、1696-2、1696地號土地，合稱系爭
    土地）為被上訴人擔任管理機關之國有土地。系爭土地上有
    事實上處分權人即上訴人洪金杯，門牌號碼高雄市○○區○○里
    00鄰○○路00巷00弄00號未辦保存登記建物（下稱系爭16號建
    物），無權占用1688-7地號土地12.5平方公尺、占用1696-2
    地號土地46平方公尺（詳如原判決附圖㈠A所示；下稱附圖㈠A
    ）。另1696地號土地上有事實上處分權人即上訴人張其琛，
    門牌號碼高雄市左營區永清里11鄰海功路40巷37弄l 號未辦
    保存登記建物（下稱系爭1號建物；與系爭16號建物合稱系
    爭建物），無權占用129.7平方公尺（詳如原判決附圖㈡B所
    示；下稱附圖㈡B）。又上訴人無占有系爭土地之正當權源，
    致被上訴人受有損害，爰依民法第179條之規定，請求上訴
    人均應給付自104年9月l日起至返還系爭土地日止之不當得
    利。爰依民法第767 條第1項、第179條規定，提起本件訴訟
    等語。並聲明：㈠洪金杯應將附圖㈠A 所示，即門牌號碼高雄
    市○○區○○路00巷00弄00號建物拆除，並將1688-7地號土地上
    面積12.5平方公尺，及同段1696-2地號土地上面積46平方公
    尺之土地騰空返還予被上訴人；㈡洪金杯應給付被上訴人124
    ,605 元，及自109 年9 月1 日起至返還前項聲明所示土地
    之日止，按月給付被上訴人2,096 元；㈢張其琛應將附圖㈡B 
    所示，即門牌號碼高雄市○○區○○路00巷00弄0 號建物拆除，
    並將1696地號土地上，面積129.7 平方公尺之土地騰空返還
    予被上訴人；㈣張其琛應給付被上訴人276,261元，及自109
    年9月1日起至返還前項聲明所示土地之日止，按月給付被上
    訴人4,648元；㈤如第㈠、㈢項聲明受有利判決，被上訴人願供
    擔保，請准予宣告假執行。
二、上訴人則以：系爭建物係經國防部核定列管之高雄市左營區
    復興新村違建戶，國防部同意列管期間讓系爭建物合法存在
    系爭土地上，數十年來亦未主張或訴請上訴人拆屋還地，故
    上訴人具有占有系爭土地之正當權源。上訴人均於93年2、3
    月間填具申請書，申請全額價購高雄市左營區自治新村改建
    基地新建大樓26坪型住宅，經臺灣高雄地方法院民間公證人
    王振華公證在案後，交付國防部受理，嗣國防部因可歸責於
    己之事由，無法提供26坪型住宅，自不得片面解除買賣契約
    ，且未核發拆遷補償費予上訴人，被上訴人不得請求上訴人
    拆屋還地。又系爭建物在原眷村內偏遠位置，被上訴人請求
    之不當得利金額過高等語置辯。並聲明：㈠被上訴人之訴及
    假執行之聲請均駁回；㈡如受不利益之判決，願供擔保，請
    准為免於假執行之宣告。
三、原審判決被上訴人勝訴，上訴人不服提起上訴，聲明：㈠原
    判決廢棄；㈡被上訴人於原審之訴及其假執行聲請均駁回。
    被上訴人則聲明：上訴駁回。
四、兩造不爭執事項：
  ㈠系爭土地為被上訴人擔任管理機關之國有土地。
  ㈡1688-7、1696-2地號土地上有門牌號碼高雄市○○區○○里00鄰○
    ○路00巷00弄00號未辦保存登記建物，如附圖㈠A所示，占用1
    688-7地號土地12.5平方公尺、占用1696-2地號土地46平方
    公尺，合計58.5平方公尺，事實上處分權人為洪金杯，由其
    使用作為住家。
  ㈢1696地號土地上有門牌號碼高雄市左營區永清里11鄰海功路4
    0巷37弄l 號未辦保存登記建物，如附圖㈡B所示，占用1696
    地號土地面積129.7平方公尺，事實上處分權人為張其琛，
    由其使用作為住家。
  ㈣系爭建物未申請稅籍登記。
  ㈤系爭建物均係經國防部核定列管之高雄市左營區復興新村違
    建戶。
  ㈥國防部於92年12月2 日辦理高雄市自治新村改建基地改（遷
    ）建第一階段（認證）說明會。上訴人於93年2 、3 月間填
    具申請書，申請全額價購高雄市左營區自治新村改建基地新
    建大樓26坪型住宅，經臺灣高雄地方法院民間公證人王振華
    公證在案後，交付國防部受理。
  ㈦國防部於97年間頒佈高雄市自治新村改建基地原眷戶（含違
    占、建戶）改（遷）建選項變更說明書，不再興建26坪型住
    宅。
  ㈧系爭土地向南可至海功路，向東可至左營大路，海功路上有
    左營高中公車站，沿線有全家便利商店、數家中式麵食館、
    私立聖心幼稚園、左營高中、屏山國小。
  ㈨系爭土地申報地價自102年起至104年為7,400元/平方公尺，
    自105年起迄今為8,600元。
五、本件爭點：
  ㈠系爭建物占有系爭土地有無正當權源？
  ㈡上訴人如無權占用，被上訴人得請求上訴人給付不當得利之
    金額以若干為當？
六、本院之判斷：
  ㈠系爭建物占有系爭土地有無正當權源？
　⒈按當事人主張有利於己之事實者，就其事實有舉證之責任，
    民事訴訟法第277 條前段定有明文。是以無權占有為原因，
    請求返還土地者，占有人對土地所有權存在之事實無爭執，
    而僅以非無權占有為抗辯者，土地所有權人對其土地被無權
    占有之事實無舉證責任，占有人自應就其取得占有係有正當
    權源之事實證明之。次按，所有人對於無權占有或侵奪其所
    有物者，得請求返還之；對於妨害其所有權者，得請求除去
    之，民法第767條第1項前段、中段定有明文。房屋之拆除，
    為事實上處分行為，是未經辦理所有權第一次登記之建物，
    須有事實上之處分權者，始得予以拆除
  ⒉復按國有財產撥給各地國家機關使用者，名義上雖仍為國有
    ，實際上即為使用機關行使所有人之權利，對於是類財產自
    准由管領機關起訴，代國家主張所有權人之權利。查系爭土
    地為中華民國所有，而由被上訴人擔任管理人，另上訴人分
    別為系爭16號、1 號建物之事實上處分權人，分別占用系爭
    土地分別如原判決附圖㈠A、㈡B之事實，為兩造所不爭執（見
    不爭執事項㈠、㈡、㈢），並有土地登記謄本、原審110年1月1
    1日勘驗筆錄暨照片、高雄市楠梓地政事務所110 年3 月11
    日高市地楠測字第11070189200 號函所附附圖㈠、㈡可稽（見
    原審訴卷第18至29、31至33頁），揆諸上開論述，被上訴人
    本於管理人地位行使所有權人之權利，提起本件訴訟，自屬
    有據。　
　⒊上訴人既不爭執系爭土地為國有，僅抗辯其等就系爭土地因
    與管理機關存在使用借貸之法律關係而為有權占有，依前述
    舉證責任分配原則，上訴人自應就兩造間存在使用借貸契約
    負舉證之責。上訴人雖主張其等興建系爭建物時，被上訴人
    未為反對，即有同意使用借貸，至遲於造冊列管時亦有同意
    其等可使用系爭土地云云。然此為被上訴人所否認。查：
　⑴被上訴人固未於系爭建物興建時或發現系爭建物存在時為反
    對之主張，然此僅屬單純沈默，與默示同意有別，此外，上
    訴人未為其他舉證，尚難以被上訴人無任何積極之舉動，逕
    認已默示同意上訴人使用系爭土地，兩造間成立使用借貸關
    係，而認上訴人有合法占用系爭土地之權源。
　⑵又按眷改條例第23條第1項及第2項分別規定：「改建、處分
    之眷村及第4條之不適用營地上之違占建戶，主管機關應比
    照當地地方政府舉辦公共工程拆遷補償標準，由改建基金予
    以補償後拆遷，提供興建住宅依成本價格價售之，並洽請直
    轄市、縣（市）政府比照國民住宅條例規定，提供優惠貸款
    。但屬都市更新事業計畫範圍內，實施者應依都市更新條例
    之規定，納入都市更新事業計畫辦理拆遷補償或安置，並經
    都市更新主管機關核定者不適用之」、「前項所稱之違占建
    戶，以本條例施行前，經主管機關存證有案者為限」。另眷
    改條例第30條規定：「本條例自公布日施行」，則符合眷改
    條例第23條所稱之「違占建戶」，必須於該條例施行前（即
    85年2月5日）經主管機關存證有案者，始得由主管機關依該
    條例規定由改建基金補償後拆遷。再參依辦理國軍老舊眷村
    改建注意事項：陸、眷改條例第23條部分：一、「凡於八十
    五年二月六日以前非經合法程序占有眷舍者，為違占戶；非
    附屬於既有眷舍而未經核准自行興建構造上及使用上具有獨
    立性之建築，為違建戶。」三、「違建戶於八十五年二月六
    日以前建造，其占有人得擇一提供設立戶籍、稅籍、水錶或
    電錶等足資認定之文件，逐級申辦補件作業。」四、「占有
    人以主管機關之違占建戶基本資料表（冊）之記載認定之。
    占有人有二人以上，推定以戶長為占有人，亦得比照施行細
    則第二十三條第三項之規定自行協議由其中一人為占有人。
    」五、「違占建戶不辦理權益承受。如願依成本價購住宅，
    應於改（遷）建說明會後三個月內依規定提出申請。」七、
    「違占建戶依法得領取之各項費用，未於主管機關所通知之
    期限內具領者，應將款額向法院提存之。」綜上規範，顯見
    被上訴人造冊列管占有系爭土地之違建戶，僅為確定占有人
    ，以利辦理其後拆遷補償、費用之發放，或何人得價購住宅
    之資格，難認有追溯承認所造冊之違建戶有合法使用土地權
    利。
　⒋上訴人雖抗辯系爭建物經國防部核定列管，國防部又無法依
    約提供26坪型住宅，被上訴人不得請求拆屋還地云云。惟觀
　　眷改條例第23條之立法理由：「為免部分眷村內違占建戶無
    法排除，而影響眷村改建整體工作執行，又因採循現行司法
    程序訴訟拆屋還地時程過長，爰明定對該等違占建戶拆遷補
    償及提供住宅價售，並洽請各該地方政府比照國民住宅條例
    規定，提供優惠貸款，與強制執行返還房地等作法。」可見
    眷改條例第23條第1項、第2項之規定，非認違占建戶有權占
    有土地，而係賦予主管機關裁量權限，避免因司法訴訟拆屋
    還地時程過長，致影響眷村改建作業之執行，得以對違占建
    戶拆遷補償等方式使其配合返還土地，加速眷村改建基地之
    土地收回，要無限制主管機關未予拆遷補償前，即不得對違
    占建戶以司法訴訟請求拆屋還地之意，尤未排除土地管 理
    機關行使民法第767條之物上請求權。故不論原眷戶或違建
    戶，依眷改條例得承購改建住宅、搬遷補償或拆遷補償等公
    法上之權益，與其私法上所負搬遷或拆遷義務實屬二事，不
　　足作為占有國有土地正當權源之法律上依據，上訴人此部分
    所辯委無可採。　　
　⒌綜上，上訴人既未舉證證明其等就系爭土地有合法占用之權
    源，被上訴人依民法第767條之規定，請求上訴人分別拆除
    系爭16號及1號建物，並返還各該建物所占用之土地，為有
    理由，自應准許。　
  ㈡被上訴人得請求上訴人給付不當得利之金額以若干為當？　
  ⒈按依不當得利之法則請求返還不當得利，以無法律上之原因
    而受利益，致他人受有損害為其要件，而無權占有他人土地
    ，可能獲得相當於租金之利益為社會通常之觀念。次按，城
    市地方房屋之租金，以不超過土地及其建築物申報總價額年
    息10％為限，而前開規定於租用基地建築房屋之情形準用之
    ，土地法第97條第1項、第105條定有明文。而所謂土地價額
    ，依土地法施行法第25條規定，係指法定地價而言；且法定
    地價，依土地法第148 條規定，係指土地所有權人依土地
    法所申報之地價，在平均地權條例施行區域，當係指土地所
    有權人於地政機關舉辦規定地價或重新規定地價之時，於公
    告申報地價期間內自行申報之地價，未於該期間內申報者，
    則應以公告地價為其申報之地價。又基地租金之數額，除以
    基地申報地價為基礎外，尚須斟酌基地之位置，工商業繁榮
    之程度，承租人利用基地之經濟價值及所受利益等項，並與
    鄰地租金相比較，以為決定，並非必達申報總地價年息10％
    最高額。
　⒉經查，系爭建物作為一般住家居住使用，坐落之系爭土地向
    南可至海功路，向東可至左營大路，海功路上有左營高中公
    車站，沿線有全家便利商店、數家中式麵食館、私立聖心幼
    稚園、左營高中、屏山國小，系爭土地申報地價自102年起
    至104年為7,400元/平方公尺，自105年起為8,600 元等情，
    為兩造所不爭執，復有現場照片、地價第二類謄本可考（見
    原審審訴卷第23、29、33頁、原審訴字卷第23至29頁），堪
    信為真。審酌系爭建物均位於眷村之內，未鄰海功路，然仍
    屬海功路與左營大路此二主要道路形成之生活區域範圍內，
    是於斟酌系爭土地之坐落位置、繁榮程度、經濟用途等因素
    ，認被上訴人因上訴人占用系爭土地所受之損害數額，以系
    爭土地申報地價年息5 ％計算，方屬合理。依此標準，被上
    訴人請求洪金杯給付自104年9月l日起至109年8月31日止為1
    24,605 元（計算式：7,400元/ 平方公尺×58.5平方公尺×5%
    ×4/12年＋8,600元/ 平方公尺×58.5平方公尺×5%×4又8/12年＝
    124,605元，小數點以下四捨五入，下同），及自109年9月l
    日起至返還土地予被上訴人之日止，按月給付2,096元（計
    算式：8,600元/平方公尺×58.5平方公尺×5%÷12＝2,096元）
    ；及請求張其琛給付自104年9月l日起至109年8月31日止為1
    24,605 元（計算式：7,400元/平方公尺×129.7平方公尺×5%
    ×4/12年＋8,600元/平方公尺×129.7平方公尺×5%×4又8/12年＝
    276,261元），及自109年9月l日起至返還土地予被上訴人之
    日止，按月給付4,648 元（計算式：8,600 元/平方公尺×12
    9.7 平方公尺×5%÷12＝4,648 元），應屬有據，均予准許。
七、綜上所述，被上訴人依民法第767條第1項及民法第179 條之
    規定，請求洪金杯應將附圖㈠A 所示即門牌號碼高雄市○○區○
    ○路00巷00弄00號建物拆除，並將1688-7地號土地上，面積1
    2.5平方公尺，及同段1696-2地號土地上，面積46平方公尺
    之土地騰空返還予被上訴人；另張其琛應將附圖㈡B 所示即
    門牌號碼高雄市○○區○○路00巷00弄0 號建物拆除，並將1696
    地號土地上，面積129.7平方公尺之土地騰空返還予被上訴
    人，及洪金杯應給付被上訴人124,605 元，及自109 年9 月
    1 日起至返還前項聲明所示土地之日止，按月給付被上訴人
    2,096 元，以及張其琛應給付被上訴人276,261元，及自109
    年9月1日起至返還前項聲明所示土地之日止，按月給付被上
    訴人4,648元均有理由，應予准許。上訴論旨指摘原判決不
    當，求予廢棄改判，為無理由，應駁回上訴。又本件事證已
    明，兩造其餘攻防及證據，因均不足以影響本判決之結果，
    爰不逐一論述。
八、據上論結，本件上訴為無理由，依民事訴訟法第449 條第1
    項、第85條第1項前段，判決如主文。
中　　華　　民　　國　　111 　年　　3 　　月　　30　　日
                           民事第二庭
                               審判長法  官  黃國川
                                     法  官  何佩陵
                                     法  官  李怡諄
以上正本證明與原本無異。
如對本判決上訴，須於判決送達後20日內向本院提出上訴狀，其
未表明上訴理由者，應於上訴後20日內向本院提出上訴理由書（
均須按他造當事人之人數附繕本）。上訴時應提出委任律師或具
有律師資格之人之委任狀，並依附註條文規定辦理。如委任律師
提起上訴者，應一併繳納上訴審裁判費。
中　　華　　民　　國　　111 　年　　3 　　月　　30　　日
                                     書記官  梁美姿
附註：
民事訴訟法第466條之1：
對於第二審判決上訴，上訴人應委任律師為訴訟代理人，但上訴
人或其法定代理人具有律師資格者，不在此限。
上訴人之配偶、三親等內之血親、二親等內之姻親，或上訴人為
法人、中央或地方機關時，其所屬專任人員具有律師資格並經法
院認適當者，亦得為第三審訴訟代理人。
第1項但書及第2項情形，應於提起上訴或委任時釋明之。